臺灣臺南地方法院刑事判決
111年度易字第11號
聲  請  人  臺灣臺南地方檢察署檢察官
被      告  王瑞麟



上列被告因竊佔案件，經檢察官聲請簡易判決處刑（110年度偵
字第7529號），本院認不宜逕以簡易判決處刑，改依通常程序審
理，判決如下：
    主  文
王瑞麟犯竊佔罪，累犯，處有期徒刑陸月，如易科罰金，以新臺
幣壹仟元折算壹日。
竊佔犯罪所得利益新臺幣貳佰貳拾參萬壹仟壹佰零玖元沒收，於
全部或一部不能沒收或不宜執行沒收時，追徵其價額。
    事  實
一、王瑞麟係址設臺南市○○區○○○路000○0號「兄弟企業社」（已
    於民國104年11月11日辦理歇業登記）之實際負責人，其明
    知坐落在臺南市○○區○○段0000地號土地（下稱系爭土地，登
    記面積為1534.55平方公尺）係劉若華所有，並未獲得劉若
    華同意租用或借用上開土地，竟意圖為自己不法之利益，基
    於竊佔之犯意，利用系爭土地四周均設有圍欄等阻隔，僅臨
    臺南市永康區中山南路之出入口處未裝設圍欄，且系爭土地
    平常管理方式鬆散之機會，自102年9月間某日起至111年3月
    3日止，在系爭土地上，堆置貨櫃屋、土石、機具零件及挖
    掘地面坑洞，並停放砂石車、挖土機、大型起重機、架設棚
    架，地面鋪設便利大型車輛進出之大型鋼板，並在出入口處
    擺設標有「兄弟企業」之紐澤西護欄、巨石，用以彰顯系爭
    土地係兄弟企業佔有使用，以此方式將系爭土地如附圖編號
    A部分、面積總計1534.44平方公尺佔據歸於自己支配之下，
    而竊佔劉若華系爭土地面積達1534.44平方公尺。嗣經代劉
    若華管理系爭土地之黃武雄發現土地遭人佔有使用後，要求
    王瑞麟返還土地未果，劉若華復於103年1月間委託律師聲請
    調解及寄發存證信函，仍未能取回土地，劉若華於109年11
    月23日具狀向臺灣臺南地方檢察署提出告訴，王瑞麟遲至11
    1年3月3日始將竊佔之土地返還劉若華。　
二、案經劉若華訴請臺灣臺南地方檢察署檢察官偵查起訴。
    理  由
一、按被告以外之人於審判外之言詞或書面陳述，除法律有規定
    者外，不得作為證據，刑事訴訟法第159條第1項定有明文。
    又被告以外之人於審判外之陳述，雖不符刑事訴訟法第159
    條之1至第159條之4之規定，而經當事人於審判程序同意作
    為證據，法院審酌該言詞陳述或書面陳述作成時之情況，認
    為適當者，亦得為證據，刑事訴訟法第159條之5第1項亦有
    明文。查本判決所引用之被告以外之人於審判外之陳述，檢
    察官、被告於準備程序中表示對於證據能力不爭執，同意有
    證據能力，且經本院審理中經逐一提示上開證據，於言詞辯
    論終結前均未提出異議。本院審酌此等證據作成時之情況，
    並無違法不當及證明力明顯過低之瑕疵，認以之作為證據應
    屬適當，而認該等證據資料均有證據能力。
二、認定本件犯罪事實之理由及證據：
　㈠訊據被告就其未經系爭土地所有權人劉若華同意，在無合法
    佔有使用權源之狀況下，即自102年9月間起，在系爭土地上
    陸續堆置貨櫃屋、土石、機具零件及挖掘地面坑洞，並停放
    砂石車、挖土機、大型起重機、架設棚架，地面鋪設便利大
    型車輛進出之大型鋼板，而竊佔系爭土地如附圖編號A面積
    等事實，於本院審理時坦承不諱，且被告竊佔系爭土地如附
    圖編號A所示範圍之事實，亦據證人黃武雄於警詢及偵查中
    證述明確（見他字卷第24頁至第25頁、第82頁至第84頁），
    並有土地登記第一類謄本、商業登記基本資料、告訴人劉若
    華於103年1月13日就系爭土地聲請調解之調解聲請書、調解
    不成立證明書、103年2月25日存證信函1份（見他字卷第4頁
    至第5頁、第14頁、第31頁至第34頁），以及告訴人提出之
    系爭土地遭佔有使用照片14張、110年1月25日拍攝之系爭土
    地現場照片17張、110年7月29日拍攝之系爭土地照片8張、1
    10年11月4日拍攝之系爭土地現場照片17張與錄影光碟1片、
    土地出入口掛有「非工作人員及車輛，禁止進入」標示之攝
    影截圖1張（見他字卷第6頁至第13頁、第87頁至第98頁、偵
    卷第27頁至第30頁、簡易卷第157頁至第173頁、第187頁）
    ，以及臺南市政府警察局永康分局110年10月19日南市警永
    偵字第1100535065號函及檢附之現場圖與現場照片9張、本
    院109年度重訴字第363號民事案件於110年1月25日勘驗現場
    之勘驗測量筆錄暨現場照片12張（見本院簡易卷第101頁至
    第113頁、影印之109年度重訴字第363號民事卷第13頁至第4
    1頁）在卷可參，復經本院於111年2月15日會同臺南市永康
    區地政事務所測量人員前往現場履勘，製有勘驗筆錄暨現場
    照片64張與附圖1份（見本院易字卷第83頁至第123頁）、臺
    南市永康地政事務所111年2月21日所測量字第1110016546號
    函附複丈成果圖1份（見本院易字卷第125頁至第127頁）在
    卷可資佐證，堪認上情為真。
　㈡按刑法第320條第2項竊佔罪，以意圖為自己或第三人不法之
    利益，而竊佔他人之不動產為構成要件，所謂竊佔他人之不
    動產，係指在他人不知情之間占有他人之不動產而言（最高
    法院82年度台非字第38號判決要旨參照）。刑法第320條第2
    項竊佔罪的成立，係行為人客觀上違反原所有人的意思，進
    而排除他人對於不動產的原有支配關係、建立新的占有支配
    關係，使該不動產處於自己實力管領支配之下，主觀上具有
    為自己或他人不法利益的意圖與不法占有之主觀故意，方能
    認定已該當竊佔罪的要件，進而構成立刑事不法行為，而以
    刑法相繩，且由於不動產與動產本質的不同，不動產的新佔
    有支配關係須具有「繼續性」及「排他性」，始足當之。查
    系爭土地與四周其他土地間，除臨永康區中山南路處有出入
    口，其他部分則與四周土地設有鐵皮、鐵柵欄、圍牆等阻隔
    ，而形成一具有與其他土地可區隔之空間，且被告在出入口
    處兩側，擺放有標示「兄弟企業」之紐澤西護欄，其中一側
    尚有標有「兄弟企業」字樣之巨石，並在出入口旁之鐵柵欄
    處掛有「非工作人員及車輛，禁止進入」之標示牌，有前述
    本院勘驗筆錄暨現場照片64張與附圖1份在卷可參。而系爭
    土地與四周土地間作為阻隔之圍欄雖非均由被告設置，然
　　被告在系爭土地出入口處擺放標示「兄弟企業」之紐澤西護
    欄、標示「兄弟企業」之巨石，佐以上開禁止他人進入之掛
    牌，均足以彰顯系爭土地現由「兄弟企業」使用，非兄弟企
    業之工作人員及車輛禁止進入，實已具有排他性，且被告在
    本案與四周土地已有區隔之範圍內，自102年9月間陸續堆置
    貨櫃屋、土石、機具零件及挖掘地面坑洞，並停放砂石車、
    挖土機、大型起重機、架設棚架、鋪設便利大型車輛進出之
    大型鋼板，其使用之範圍並非單一物品擺放位置，而係整體
    使用與周圍土地設有阻隔、可明顯區隔所有權範圍之本案阻
    隔內完整區域，即前述臺南市○○區地○○○○○○○○○○○號A所示之
    阻隔內範圍1534.44平方公尺，故其自102年9月間佔有使用
    系爭土地至111年3月3日搬遷返還為止，其使用附圖編號A部
    分之系爭土地顯具有持續性。則被告以堆置貨櫃屋、土石、
    機具零件、挖掘地面坑洞、停放砂石車、挖土機、大型起重
    機、架棚架、鋪設大型鋼板之方式，對系爭土地如附圖編號
    A部分建立起另一嶄新的、處於己之實力管領下的支配關係
    ，完全排除告訴人對該部分土地之用益權能，該當竊佔罪之
    主觀犯意及客觀犯行甚明。
　㈢從而，被告上開任意性自白應與事實相符，足資憑採。本件
    被告竊佔犯行，事證明確，堪以認定，應依法論科。
三、論罪科刑：
　㈠被告行為後，刑法第320條於108年5月29日經總統公布修正施
    行，並自同年5月31日起生效。修正前之刑法第320條原規定
    ：「意圖為自己或第三人不法之所有，而竊取他人之動產者
    ，為竊盜罪，處五年以下有期徒刑、拘役或五百元以下罰金
    。意圖為自己或第三人不法之利益，而竊佔他人之不動產者
    ，依前項之規定處斷。前二項之未遂犯罰之」；修正後之條
    文則為：「意圖為自己或第三人不法之所有，而竊取他人之
    動產者，為竊盜罪，處五年以下有期徒刑、拘役或五十萬元
    以下罰金。意圖為自己或第三人不法之利益，而竊佔他人之
    不動產者，依前項之規定處斷。前二項之未遂犯罰之」。經
    比較修正前後之法律，新法提高罰金法定刑上限，是本案經
    新舊法比較之結果，以被告行為時之法律即修正前之刑法第
    320條對被告較為有利，依刑法第2條第1項前段規定，自應
    適用修正前之刑法第320條規定。
　㈡核被告所為，係犯修正前刑法第320條第2項之竊佔罪。又刑
    法第320條第2項之竊佔罪，既係以意圖為自己或第三人不法
    之利益，而竊佔他人之不動產為其構成要件，則已完成竊佔
    之行為時，犯罪即屬成立。蓋竊佔行為應以己力支配他人不
    動產時而完成，與一般動產竊盜罪係將他人支配下之動產，
    移置於自己支配下而完成者，固無二致；又刑法第320條第2
    項之竊佔罪，為即成犯，於其竊佔行為完成時犯罪即成立，
    以後之繼續竊佔乃狀態之繼續，而非行為之繼續（最高法院
    25年度台上字第7374號、66年度台上字第3118號判決參照）
    。查被告係自102年9月間佔用系爭土地而犯竊佔罪，業經認
    定如前，此後其竊佔狀態即屬繼續；而被告於本院111年3月
    3日準備程序時允諾當日可返還土地，並確實於當日返還，
    有告訴人之刑事陳報狀可參（見本院易字卷第155頁），故
    應認被告竊佔狀態係持續至111年3月3日為止。
　㈢被告前於民國98年間，因犯行使偽造準私文書罪、誣告罪、
    詐欺取財未遂罪，經本院以98年度簡字第2976、2977號判決
    分別判處有期徒刑6月（減為3月）、6月（減為3月）、5月
    、6月、3月、6月，應執行有期徒刑1年6月確定，於99年8月
    25日易科罰金執行完畢，有臺灣高等法院被告前案紀錄表在
    卷可參，其於5年之內再犯本件有期徒刑以上之罪，依刑法
    第47條第1項規定，為累犯；被告前案與本案之犯罪類型及
    罪名雖有不同，惟累犯之加重，係因犯罪行為人之刑罰反應
    力薄弱，需再延長其矯正期間，以助其重返社會，並兼顧社
    會防衛之效果，與前後所犯各罪類型、罪名是否相同或罪質
    是否相當，無必然之關連（最高法院111年度台上字第263號
    判決意旨參照）。本院審酌被告未因前開案件徒刑執行完畢
    而有所警惕，仍故意再犯本案竊佔罪，足見前罪之徒刑執行
    成效不彰，其刑罰反應力確屬薄弱，又觀諸被告本案犯罪情
    節，依刑法第47條第1項規定加重法定最低本刑結果，並無
    司法院釋字第775號解釋意旨所指致行為人所受刑罰超過其
    所應負擔罪責之情事，自無違反憲法比例原則之情事。故就
    被告所犯本件竊佔犯行，爰依刑法第47條第1項規定，予以
    加重其刑。
　㈣爰以被告之行為責任為基礎，審酌被告為圖不法利益，明知
    並無合法使用本案土地之權利，竟擅自占用作為其放置各項
    工程機具、車輛、貨櫃等物品使用，面積達1534.44平方公
    尺，範圍甚廣，且竊佔狀態持續時間達8年多，所為實有不
    該；再衡酌被告坦承犯行，雖未與告訴人達成和解，然尚知
    在本案審理期間返還土地，兼衡被告自述國中畢業之智識程
    度，育有3名子女，現從事工程工作，以及駕駛挖土機或砂
    石車工作，需扶養父母與小孩之經濟及家庭生活狀況等一切
    情狀，量處如主文所示之刑，並諭知易科罰金之折算標準。
四、沒收：　　
  ㈠被告為本案行為後，刑法有關沒收之規定業於104年12月30日
    、105年6月22日修正公布，並自105年7月1日起施行。而沒
    收、非拘束人身自由之保安處分適用裁判時之法律，刑法第
    2條第2項定有明文，故關於刑法沒收規定之修正自無新舊法
    比較之問題，應逕行適用裁判時之法律。再犯罪所得，屬於
    犯罪行為人者，沒收之；前2項之沒收，於全部或一部不能
    沒收或不宜執行沒收時，追徵其價額；第1項及第2項之犯罪
    所得，包括違法行為所得、其變得之物或財產上利益及其孳
    息；前條犯罪所得及追徵之範圍與價額，認定顯有困難時，
    得以估算認定之，刑法第38條之1第1項前段、第3項、第4項
    、第38條之2第1項前段分別定有明文。另關於刑法第38條之
    1第4項犯罪所得之範圍，其該條立法理由已明白說明：「本
    法所指財產上利益，包括積極利益及消極利益，積極利益如
    ：佔用他人房屋之使用利益、性招待利益等，變得之孳息則
    指利息、租金收入；消極利益如：法定應建置設備而未建置
    所減省之費用等」、「依實務多數見解，基於澈底剝奪犯罪
    所得，以根絕犯罪誘因之意旨，不問成本、利潤，均應沒收
    」，是以被告上開竊佔土地犯行，均自犯罪時起有獲得使用
    土地之利益，依上開說明，其所獲之利益要屬其犯罪所得，
    且不問成本（如繳納租金、使用補償金等）、利潤，均應沒
    收。
　㈡無權占用相關建物，其損害金之計算標準，應參酌土地法第
    105條準用第97條第1項之規定計算，較為客觀公允（最高法
    院81年度台上字第339號民事判決意旨參照），又依土地法
    第97條規定：「城市地方房屋之租金，以不超過土地及其建
    築物申報總價額年息百分之十為限」，所謂以年息百分之十
    為限，乃指租金之最高限額而言，並非必須照申報價額百分
    之十計算之，且尚須斟酌房屋之位置、工商繁榮程度、使用
    人利用房屋之經濟價值、所受利益，彼等關係及社會感情等
    情事，以為決定（最高法院68年度台上字第3071號民事判決
    意旨參照）。本案被告實際開始竊佔上開土地之時間，為10
    2年9月間某日起，惟實際之開始竊佔時間為何，認定顯有困
    難，於計算被告竊佔期間所獲得相當於租金之不法利益時，
    本於有疑唯利被告之原則，以102年9月間之當月最末日即10
    2年9月30日為始日，計算至111年3月3日為止，另臺南市○○
    區○○段0000地號土地之申報地價於102年9月為每平方公尺30
    40元、105年1月改為每平方公尺4560元、109年1月為4640元
    ，有系爭土地地價第二類謄本、土地登記第一類謄本記載可
    參（見簡易卷第195頁、他字卷第4頁），而依前述，被告竊
    佔之系爭土地面積為1534.44平方公尺。本院審酌被告占用
    上開土地堆放貨櫃屋、機具零件，停放大型車輛等，而系爭
    土地上無建物，被告竊佔之面積土地方整，座落在車輛往來
    頻繁之永康區中山南路，附近有眼科、飯店、中華電信大樓
    、彩券行、汽車檢驗場、汽車修復場、資源回收場等，多為
    商業使用，有本院勘驗筆錄及現場照片在卷可查（見本院易
    字卷第85頁、第120頁至第121頁），並審酌系爭土地未來發
    展遠景、被告長期使用該土地未給付任何費用，以及被告利
    用前揭土地之經濟價值與所受利益，與前開土地法之規定、
    申報地價數額等情，認被告相當於租金之不法利益以申報地
    價年息8％計算較為適當，從而，被告竊佔期間不法使用系爭
    土地之犯罪所得為0000000元（計算過程詳附表）。
　㈢又本案告訴人就被告竊佔之行為，亦提其民事訴訟除請求返
    還土地外，尚有請求相當於租金之不當得利，經本院以109
    年度重訴字第363號案件進行民事審理後，關於不當得利部
    分判決「㈠被告應連帶給付原告新臺幣壹佰陸拾捌萬壹仟壹
    佰零玖元，及自民國一○九年十二月十七日起至清償日止，
    按週年利率百分之五計算之利息。㈡被告應自民國一○九年十
    二月十七日起至返還前開第一項所示之土地之日止，按月連
    帶給付原告新臺幣貳萬捌仟零壹拾捌元。」（以上民事判決
    之被告為王瑞麟與王瑞賓），有本院109年度重訴字第363號
    民事判決可參，而上開民事案件業已確定，告訴人現仍在就
    不當得利部分進行民事強制執行程序，並由本院以110年度
    司執字第117956號案件進行民事強制執行程序，亦有本院公
    務電話紀錄在卷可參（見本院易字卷第153頁），上開民事
    案件判決被告應給付相當於租金之不當得利金額，計算至被
    告返還系爭土地日即111年3月3日止，總金額為0000000【算
    式：0000000＋14.5個月(109年12月17日至111年2月16日為14
    個月，111年2月17日至同年3月3日為15日，以每月為30日計
    算，故為14.5個月）×28018＝0000000】，而審酌前揭刑法修
    正沒收規定之意旨在於杜絕被告保有犯罪不法利得，本件被
    告所犯竊佔罪，係財產犯罪，其犯罪利得產自告訴人財產收
    益之損害，而告訴人既已就此部分提起民事訴訟請求賠償並
    已在進行民事強制執行程序，此部分自無重複由刑事法院宣
    告沒收，再返還或交付告訴人之必要，徒使被告承受雙重追
    徵不利益，故上開民事判決被告應給付相當於租金之不當得
    利金額，計算至被告返還系爭土地日即111年3月3日止之賠
    償金額0000000元，若重複諭知沒收應屬過苛，且徒增刑事
    案件宣告沒收後再返還告訴人之程序困擾，故上開本院民事
    判決業已判定被告應給付相當於不當得利之金額0000000元
    ，依刑法第38條之2第2項之規定，不予宣告沒收而應予扣除
    ，其餘無重複諭知沒收可能之0000000元（0000000-0000000
    ＝0000000元），應依刑法第38條之1第1項前段、第3項規定
    宣告沒收，於全部或一部不能沒收或不宜執行沒收時，追徵
    其價額。
五、不另為無罪諭知部分：
　㈠公訴意旨另認被告除上開經本院論罪科刑之竊佔行為外，被
    告同時尚竊佔系爭土地0.11平方公尺（公訴意旨認被告竊佔
    系爭土地之總面積為1534.55平方公尺，本院認定之竊佔系
    爭土地面積為1534.44平方公尺），而認被告此部分亦涉有
    刑法第320條第2項竊佔罪嫌。
　㈡按犯罪事實應依證據認定之，無證據不得認定其犯罪事實。
    又不能證明被告犯罪者，應諭知無罪之判決，刑事訴訟法第
    154條第2項、第301條第1項分別定有明文。查本件被告竊佔
    系爭土地之面積，經本院於111年2月15日會同臺南市永康區
    地政事務所測量人員前往現場履勘及測量，量測結果為1534
    .44平方公尺，有前述本院勘驗筆錄及臺南市永康地政事務
    所111年2月21日所測量字第1110016546號函附複丈成果圖可
    參，是被告竊佔系爭土地面積是否尚有本院認定以外之其餘
    0.11平方公尺，尚有合理懷疑，惟此部分若為有罪認定，與
    前開經本院論罪科刑部分具有實質上一罪關係，爰不另為無
    罪之諭知。
據上論斷，應依刑事訴訟法第299條第1項前段，刑法第2條第1項
前段、（修正前）第320條第2項、第1項、第47條第1項、第41條
第1項、第38條之1第1項、第3項，刑法施行法第1條之1第1項、
第2項前段，判決如主文。
本案經檢察官陳奕翔聲請簡易判決處刑，檢察官羅瑞昌到庭執行
職務。 　　
中　　華　　民　　國　　111 　年　　4 　　月　　21　　日
　　　　　　　　　刑事第七庭    法　官　黃琴媛
以上正本證明與原本無異
如不服本判決應於收受本判後20日內向本院提出上訴書狀，並應
敘述具體理由。其未敘述上訴理由者，應於上訴期間屆滿後20日
內向本院補提理由書狀（均須按他造當事人之人數附繕本）「切
勿逕送上級法院」。
  　　　　　　　　　　　　　　　書記官　魏呈州
中　　華　　民　　國　　111 　年　　4 　　月　　21　　日
附錄本案論罪科刑法條：
修正前中華民國刑法第320條
意圖為自己或第三人不法之所有，而竊取他人之動產者，為竊盜
罪，處5年以下有期徒刑、拘役或5 百元以下罰金。
意圖為自己或第三人不法之利益，而竊佔他人之不動產者，依前
項之規定處斷。
前二項之未遂犯罰之。　

附表
(一)本案竊佔土地面積為1534.44平方公尺。
(二)申報地價（元/平方公尺）×竊佔面積（平方公尺）×年息（8
    ％）÷12＝每月不當得利數額。
(三)每月不當得利數額×占有期間月數＝不當得利總額。 
編號 竊佔時間 申報地價 佔有期間月數 算式 該期間不當得利總額（單位：新臺幣元以下四捨五入）  1  102年9月30日至 104年12月31日 3040元 27又1/30個月（27.03個月） 3040×1534.44×8％÷12×27.03 840579元  2 105年1月1日至108年12月31日 4560元 48個月 4560×1534.44×8％÷12×48 0000000元  3 109年1月1日至111年3月3日 4640元 26又3/30個月（26.1個月） 4640×1534.44×8％÷12×26.1 0000000元 王瑞麟本案竊佔期間所獲得使用系爭土地之不法利益總額為0000000元